臺北高等行政法院判決
　　　　　　　　　　　　　　　　　　 93年度訴字第00658號
　　　　　　　　　　　　　　　.
原　　　告　丙○○
　　　　　　乙○○
兼　共　同
訴訟代理人　甲○○
被　　　告　勞工保險局
代　表　人　丁○總經理）住同.
訴訟代理人　戊○○
　　　　　　己○○
上列當事人間因勞保事件，原告不服行政院勞工委員會中華民國
92年12月12日勞訴字第0920059607號訴願決定（發文日期：92年
12月24日），提起行政訴訟。本院判決如下：
　　主  文
原告之訴駁回。
訴訟費用由原告連帶負擔。
　　事  實
一、事實概要：
    原告之被繼承人吳富珠原以一成保溫耐火工程有限公司（下
    簡稱一成公司）為投保單位，參加勞工保險為被保險人。吳
    富珠以其因罹患直腸癌併骨骼轉移，於民國（下同）91年10
    月28日檢據向被告申請普通疾病殘廢給付。經被告審查，以
    吳富珠所患傷病自91年8月20日治療至同年10月15日止，治
    療時間甚短，障害程度未固定，不符請領規定，乃以91年11
    月5日保給殘字第09160768200號函否准所請，吳富珠不服，
    申請審議並檢附高雄市立婦幼綜合醫院之診斷證明書為證，
    經被告重新審查，另向行政院國軍退除官兵輔導委員會高雄
    榮民總醫院（下簡稱高雄榮民總醫院）及高雄市立婦幼醫院
    調取吳富珠病歷資料，送請特約專科醫師審查，意見為：「
    吳君自88年罹患直腸癌，現已出現肝及骨骼轉移，再治療已
    不能期待療效，生活需他人扶助，符合第45項第2等級」，
    原應發給1,000日殘廢給付；惟查吳富珠於92年1月17日申請
    老年給付，已領取43個月老年給付，計1,774,223元在案，
    故依勞工保險條例第21條之1規定，僅得擇一請領殘廢給付
    或老年給付，二者相較，應以領取老年給付為優，被告乃以
    92年3月27日保給殘字第09260274120號函核定仍不予給付。
    吳富珠受益人之一即原告甲○○不服，向勞工保險監理委員
    會申請審議，經該會以吳富珠已於92年2月27日死亡，被告
    以吳富珠為相對人作成核定，洵有違誤，而以92年5月23日
    保監議字第0920001612號審定書審定將被告92年3月27日保
    給殘字第09260274120號書函所為核定撤銷，由被告另為適
    法之處分。嗣經被告以92年6月3日保給殘字第09210140700
    號函（下稱原處分）以受益人即原告甲○○為相對人重新處
    分，仍核定否准所請殘廢給付。原告甲○○不服，向勞工保
    險監理委員會申請審議，經該會以92年9月19日（92）保監
    審字第2795號（發文字號：保監議字第0920007100號）審定
    書審定申請審議駁回，原告甲○○仍不服，提起訴願遭決定
    駁回後，遂提起行政訴訟。嗣並追加原告丙○○及乙○○為
    共同原告。
二、兩造聲明：
　(一)原告聲明：（原告未於言詞辯論期日到場，茲據其書狀所載
    及其於準備程序期日到場所為聲明及陳述，記載如下）
    1.訴願決定、爭議審定及原處分均撤銷。
    2.請求被告作成核付原告等殘廢給付新臺幣（下同）1,400,
      000元之行政處分。
    3.訴訟費用由被告負擔。
　(二)被告聲明：如主文所示。
三、兩造之爭點：
　(一)原告主張之理由：
    1.按勞工保險條例第19條規定，被保險人或其受益人，於保
      險效力開始後，停止前發生保險事故者，得依勞工保險條
      例規定，請領保險給付。據此，被保險人於保險有效期間
      殘廢請領殘廢給付符合條件者，被告自應核定發給。復按
      殘廢給付請求權時效之起算，依勞工保險條例第30條規定
      ：「領取保險給付之請求權，自得請領之日起，因2年間
      不行使而消滅。」及勞工保險條例施行細則第78條規定：
      「請領殘廢給付者，以全民健康保險特約醫院或診所診斷
      書為永久殘廢或永久不能復原之當日為本條例第30條所定
      得請領之日。」是以被保險人殘廢給付請求權時效之開始
      係以醫師視被保險人罹患之傷病、治療療程及障害狀況等
      所開具之殘廢診斷書記載之審定殘廢日期為準。
    2.行政院勞工委員會81年2月12日台81勞保二字第24316號函
      釋：「對已領取重殘（第1、第2及第3殘廢等級）給付之
      勞保被保險人，日後如能從事工作再參加勞工保險時，已
      領之殘廢給付不必繳回，並應重新起算其勞工保險之年資
      。但對於領取第2、第3等級殘廢給付並未完全喪失勞動能
      力尚可從事輕便工作，且實際從事工作繼續加保之被保險
      人，應合併計算其過去之保險年資。」而有關被保險人請
      領殘廢給付「不能繼續從事工作」等相關疑義，亦經行政
      院勞工委員會92年3月6日勞保二字第0920009473號函釋：
      「依勞工保險條例第57條規定，『被保險人領取殘廢給付
      ，不能繼續從事工作者，其保險效力即行終止。』」準此
      ，所謂「不能繼續從事工作」，係以勞工保險殘廢給付標
      準表規定之項目中，列有「終身不能從事工作者」為限，
      並據以事實認定其喪失工作能力，不能繼續從事有酬之勞
      動而言。因此，行政院勞工委員會92年3月6日勞保二字第
      0920009473號函釋限於「領殘後不能工作者」始得適用，
      故若能再工作者，則可續保，當可再領老年給付。
    3.本件被告援引勞工保險條例第21條之1規定辯稱被保險人
      僅得就老年給付或殘廢給付擇一請領，故以吳富珠業於92
      年1月17日申請老年給付並領取在案為由否准所請殘廢給
      付云云。惟查：
      (1)被保險人吳富珠係一成公司股東之一，擔任會計部門審
        核工作，只須勞心而不須勞力，且其於91年10月22日因
        罹患直腸癌併骨骼轉移，審定成殘後，迄申請老年給付
        前，本職工作從未中斷，仍具有繼續執行職務能力，並
        有繼續工作之事實，有一成公司工作證明書及薪資匯入
        證明帳戶證明附卷可稽，故其勞保效力仍然存在，再請
        領老年給付是理所當然，並未相互牴觸。嗣至92年1月1
        7日因吳富珠病情加重，無法再從事原來之工作，一成
        公司始將其職務更換，並另提出老年給付申請，而吳富
        珠亦係向一成公司辦理離職及交接手續後，始無法從事
        本業工作。故自吳富珠91年10月22日申請殘廢給付日，
        距其92年1月17日領取老年給付日，已相隔4個月之久，
        且依勞工保險條例第1條：「保障勞工生活，促進社會
        安全」之宗旨，可知勞工保險條例第21條之1規定，是
        釋述被保險人因殘廢「不能繼續從事工作」，而同時具
        有請領殘廢給付及老年給付條件者，才擇一請領。反之
        ，若被保險人雖先經審定成殘，然卻未喪失原有工作能
        力，且仍實際從事有酬之工作時，依前揭行政院勞工委
        員會81年2月12日台81勞保二字第24316號及92年3月6日
        勞保二字第0920009473號函釋意旨，自得先領殘廢給付
        後仍有工作能力再請領老年給付。故被告逕認被保險人
        經審定成殘後已無法從事工作，僅能領取老年給付，而
        不得再請領殘廢給付，自屬違誤。
      (2)退步言之，因勞工保險為社會保險，並依勞工保險條例
        第8條規定為一「強制性的在職保險」，故依勞工保險
        條例第6條第1項規定：「年滿15歲以上，60歲以下之左
        列勞工，應以其雇主或所屬團體或所屬機構為投保單位
        ，全部參加勞工保險為被保險人……。」有工作就得加
        保，因此被保險人於請領殘廢給付後，有無工作能力，
        自應以審定成殘當日為準，最遲依勞工保險條例施行細
        則第57條規定意旨，亦應以申請後第10日為基準。經查
        ，吳富珠殘廢情形依殘廢診斷書所示為：「1.意識正常
        2.呼吸正常3.行動操控輪椅代步4.需要臥床5.終身僅能
        從事輕便工作6.攝食正常7.大小便完全無法自理（此項
        早已做永久性人工造廔，所排泄之糞便都順流入糞袋儲
        存，每日更換糞袋都是吳富珠本人親自處理）8.臥沐浴
        更衣需人扶助9.言語正常等。」並經被告依法核定符合
        勞工保險殘廢給付標準表「胸腹部臟器障害」系列第45
        項第2等級殘。且自吳富珠申請殘廢給付迄再申請老年
        給付期間，已有4個月之久，足供被告詳為調查吳富珠
        有無實際工作事實，且被告於4個月之調查後，非但核
        發吳富珠老年給付，且未將吳富珠強制退保，並續向吳
        富珠收取保費，顯足證明被告亦同意吳富珠具有工作能
        力而允其繼續加保，準此，依信賴保護原則，被告嗣後
        自不能再於吳富珠申請老年給付之時再追溯以往，強辯
        吳富珠於91年10月22日起即無工作能力云云，而拒絕核
        付殘廢給付。
      (3)縱退萬步言，即使吳富珠於91年10月22日准予領取殘廢
        給付而遭退保，又於92年2月27日死亡之情形下，亦有
        勞工保險條例第20條規定及前揭行政院勞工委員會92年
        1月16日勞保二字第0920002932號函之適用，而得請領
        殘廢給付。
    5.綜上所述，本件吳富珠請領殘廢給付及老年給付之事故，
      均係發生於保險效力開始後至停止前之期間，故原告即受
      益人依前揭法令及函釋意旨，請求被告核給殘廢給付1,00
      0日，均屬有據。
  (二)被告主張之理由：
    1.本件被保險人吳富珠因罹患直腸癌併骨骼轉移，於91年10
      月28日檢據申請殘廢給付，案經被告據所送高雄榮民總醫
      院91年10月22日出具之殘廢診斷書審查，以吳富珠所患傷
      病自91年8月20日治療至同年10月15日止，治療時間甚短
      ，障害程度未固定，不符請領規定，乃核定否准所請殘廢
      給付，吳富珠不服，申請審議並檢附婦幼醫院之診斷證明
      書為證，經被告重新審查，另向高雄榮民總醫院及婦幼醫
      院調取吳富珠病歷資料，送請特約專科醫師審查，意見為
      ：「吳君自88年罹患直腸癌，現已出現肝及骨骼轉移，再
      治療已不能期待療效，生活需他人扶助，符合第45項第2
      等級」，據此，被告原應發給吳富珠1,000日殘廢給付；
      惟查吳富珠業於92年1月17日申請老年給付，並已領取43
      個月老年給付，計1,774,223元在案，而依勞工保險條例
      第21條之1規定，被保險人僅得擇一請領殘廢給付或老年
      給付，因本件應以領取老年給付為優，故被告乃核定所請
      殘廢給付不予給付。然因被告前揭核定，係於吳富珠92年
      2月27日死亡後，以吳富珠為相對人作成，洵有違誤，故
      經勞工保險監理委員會予以撤銷，由被告另為適法之處分
      。嗣被告重新以受益人即原告為相對人作成原處分，仍核
      定否准所請殘廢給付，自無違誤。
    2.據高雄榮民總醫院91年10月22日出具之殘廢診斷書記載，
      吳富珠因直腸癌併肝、骨骼轉移，需他人操控輪椅代步，
      大部分時間需要臥床，大小便完全無法自理，沐浴更衣需
      人扶助；另經被告調取吳富珠病歷資料，送請專科醫師審
      查，亦認吳富珠罹患直腸癌，已出現肝及骨骼轉移，再治
      療已不能期待療效，生活需他人扶助，符合殘廢給付標準
      表第45項第2等級，該障害項目為「胸腹部臟器機能遺存
      高度障害，終身不能從事任何工作，日常生活需人扶助」
      。是吳富珠審定成殘時之身體狀況已屬重度殘廢，應已無
      法從事工作，故原告前開主張吳富珠殘廢後，於公司係勞
      心而非勞力，仍有工作能力云云，有違常情，不足採信。
　　理  由
壹、程序方面
一、本件原告經合法通知，無正當理由未於言詞辯論期日到場，
    核無民事訴訟法第386條各款所列情形，爰依行政訴訟法第2
    18條準用民事訴訟法第385條第1項前段，由被告聲請而為一
    造辯論判決。
二、原告起訴時，被告之代表人為廖碧英，嗣於訴訟中變更為丁
    ○，茲據新任代表人具狀聲明承受訴訟，核無不合。
三、按「原告訴狀送達後，原告不得將原訴變更或追加他訴。但
    經被告同意，或行政法院認為適當者，不在此限。被告於訴
    之變更或追加無異議，而為本案之言詞辯論者，視為同意變
    更或追加。」行政訴訟法第111條第1項定有明文。本件於原
    告甲○○起訴後，追加同為受益人之被保險人之繼承人即丙
    ○○、乙○○為原告，本院認為適當，應予准許。
貳、實體方面
一、原告主張：被保險人吳富珠係一成公司股東之一，擔任會計
    部門審核工作，只須勞心而不須勞力，且其於91年10月22日
    因罹患直腸癌併骨骼轉移，審定成殘後，迄申請老年給付前
    ，本職工作從未中斷，仍具有繼續執行職務能力，並有繼續
    工作之事實，其勞保效力仍然存在，嗣至92年1月17日因病
    情加重，無法再從事原來之工作，始提出老年給付申請，此
    與前所申請殘廢給付並未相互牴觸，據此，依行政訴訟法第
    5條第2條及勞工保險殘廢給付標準表「胸腹部臟器障害」系
    列第45項障害項目規定，求為判決撤銷訴願決定、爭議審定
    及原處分，並命被告作成核付原告殘廢給付1,400,000元之
    行政處分云云。被告則以：吳富珠自88年罹患直腸癌，現已
    出現肝及骨骼轉移，再治療已不能期待療效，生活需他人扶
    助，符合第45項第2等級，原應發給1,000日殘廢給付，惟其
    於92年1月17日申請老年給付，已領取43個月老年給付在案
    ，依勞工保險條例第21條之1規定，僅得擇一請領殘廢給付
    或老年給付，二者相較，應以領取老年給付為優，原處分否
    准其殘廢給付，並無違誤，求為判決駁回原告之訴等語。
二、按勞工保險條例第53條規定：「被保險人因普通傷害或罹患
    普通疾病，經治療終止後，如身體遺存障害，適合殘廢給付
    標準表規定之項目，並經保險人自設或特約醫院診斷為永久
    殘廢者，得按其平均月投保薪資，依同表規定之殘廢等級及
    給付標準，1次請領殘廢補助費……。被保險人領取普通傷
    病給付期滿，或其所患普通傷病經治療1年以上尚未痊癒，
    如身體遺存障害，適合殘廢給付標準表規定之項目，並經保
    險人自設或特約醫院診斷為永不能復原者，得比照前項規定
    辦理。」勞工保險殘廢給付標準表「胸腹部臟器障害」系列
    第45項障害項目規定：「胸腹部臟器機能遺存高度障害，終
    身不能從事任何工作，日常生活需人扶助。」為第2等級殘
    廢等級，給付標準1,000日。
三、原告之被繼承人吳富珠原係勞工保險之被保險人，吳富珠以
    其因罹患直腸癌併骨骼轉移，於91年8月26日手術切除直腸
    、肛門，並建立永久性人工肛門，於91年10月22日審定成殘
    ，91年10月28日檢據向被告申請殘廢給付，惟吳富珠於92年
    1月17日退職退保，且已領取43個月老年給付，原處分以吳
    富珠殘廢程度原應發給1,000日殘廢給付，依勞工保險條例
    第21條之1規定，僅得擇一請領殘廢給付或老年給付，二者
    相較，應以領取老年給付為優，因其已領取老年給付，乃否
    准其殘廢給付等情，為兩造所不爭，並有勞保老年給付詳細
    資料查詢表、勞工保險給付申請書、勞工保險殘廢診斷書附
    原處分卷可稽，堪認屬實。
四、本件之爭執，在於原告之殘廢程度是否已不能繼續從事工作
    ？是否得同時領取老年給付及殘廢給付？經查：
  (一)按勞工保險條例第21條之1規定：「被保險人因殘廢不能繼
    續從事工作，而同時具有請領殘廢給付及老年給付條件者，
    得擇一請領殘廢給付或老年給付。」蓋老年給付係對勞工因
    退職未能獲取薪資所為之給付，乃在照顧因年紀因素致體力
    減退而自勞動市場退休之被保險人，使其雖因勞動能力之減
    退而不能繼續工作，仍能維持其自退休後基本生活所需；而
    因殘廢不能繼續從事工作所領取之殘廢給付，係補償被保險
    人因勞動能力減損，不能繼續從事工作而致經濟收入不足，
    難以維生之長期狀態。二者保障之目的相同，被保險人請領
    老年給付者，自不得重複請領因殘廢不能繼續從事工作之殘
    廢給付，否則此等被保險人勞動能力之減損而受有之經濟損
    失將被重複評估，故規定僅得擇一請領殘廢給付或老年給付
    。
  (二)據高雄榮民總醫院91年10月22日出具同日審定成殘之勞工保
    險殘廢診斷書記載，吳富珠因直腸癌併肝、骨骼轉移，於91
    年8月26日手術切除直腸、肛門，並建立永久性人工肛門，
    需他人操控輪椅代步，大部分時間需要臥床，大小便完全無
    完全無法自理，沐浴更衣需人扶助，可知其胸腹部臟器機能
    遺存之障害，已達終身不能從事任何工作，日常生活需人扶
    助之殘廢程度。吳富珠並檢附高雄市立婦幼醫院之91年11月
    19日出具之診斷證明書亦記載罹患直腸癌於88年8月11日接
    受乙狀結腸檢查。經被告調取吳富珠高雄榮民總醫院及高雄
    市立婦幼醫院之病歷資料，送請專科醫師審查，審查意見認
    ：「吳女士罹患直腸癌已出現肝及骨骼轉移，再治療已不能
    期待療效，生活需他人扶助，綜合其殘廢程度已符合殘廢給
    付標準表第45項第2等級」等語，該障害項目為「胸腹部臟
    器機能遺存高度障害，終身不能從事任何工作，日常生活需
    人扶助」。是吳富珠審定成殘時之身體狀況已屬重度殘廢，
    應已無法從事工作，原告主張：吳富珠係一成公司股東之一
    ，擔任會計部門審核工作，只須勞心而不須勞力，經審定成
    殘後至申請老年給付前，仍具有繼續執行職務能力，並有繼
    續工作之事實云云，與常情有違，自不足採。
  (三)原處分認吳富珠殘廢程度符合殘廢給付標準表第45項第2等
    級，原應發給1,000日殘廢給付，金額計為1,400,000元，惟
    吳富珠於92年1月17日退職退保，且已領取43個月老年給付
    ，金額計1,774,223元，二者相較，應以擇領老年給付為優
    。原告主張：吳富珠先請領殘廢給付後，再請領老年給付，
    並未牴觸云云，惟觀之勞工保險條例第21條之1規定，其不
    得重複請領，原告顯係誤解法令，並不足採。
五、綜上所述，原告之主張，均無可採。原處分否准原告所請殘
    廢給付，認事用法，尚無違誤，爭議審定及訴願決定，遞予
    維持，亦無不合，原告訴請如聲明所示，於法無據，應予駁
    回。
據上論結，本件原告之訴為無理由，爰依行政訴訟法第218條、
第104條，民事訴訟法第385條第1項前段、第85條第2項，判決如
主文。
中　　華　　民　　國　　94　　年　 　5　　月　 18  　 日
                            第三庭審判長法  官　王立杰
                                        法  官  王碧芳
                                        法  官  胡方新
上為正本係照原本作成。
如不服本判決，應於送達後20日內，向本院提出上訴狀並表明上
訴理由，如於本判決宣示後送達前提起上訴者，應於判決送達後
20日內補提上訴理由書（須按他造人數附繕本）。
中　　華　　民　　國　　94　　年　 　5　　月　 18  　 日
                                        書記官  黃明和
